最高法院刑事判決　　　　　　　　　 111年度台上字第3392號
上　訴　人　張彥瑋


選任辯護人　王聖傑律師
上　訴　人　白澍德


選任辯護人　江榮祥律師
　　　　　　洪士傑律師
上　訴　人　王兆恩


選任辯護人　趙元昊律師
　　　　　　簡靖軒律師
上列上訴人等因違反毒品危害防制條例等罪案件，不服臺灣高等
法院中華民國111年3月24日第二審判決（110 年度上訴字第2818
號，起訴案號：臺灣臺北地方檢察署109年度偵字第17270、1751
0、22978、24731、24732、26200 號），提起上訴，本院判決如
下：
    主  文
上訴駁回。
    理  由
一、按刑事訴訟法第377 條規定，上訴於第三審法院，非以判決
    違背法令為理由，不得為之。是提起第三審上訴，應以原判
    決違背法令為理由，係屬法定要件。如果上訴理由書狀並未
    依據卷內訴訟資料，具體指摘原判決不適用何種法則或如何
    適用不當，或所指摘原判決違法情事，顯與法律規定得為第
    三審上訴理由之違法情形，不相適合時，均應認其上訴為違
    背法律上之程式，予以駁回。
二、本件原審審理結果，認為上訴人張彥瑋、白澍德、王兆恩（
    下稱上訴人等）之犯行均已明確，因而維持第一審依行為時
    毒品危害防制條例（下稱毒品條例）第4條第2項、第17條第
    1項（張彥瑋、王兆恩部分）、第17條第2項，及刑法第59條
    （白澍德部分）規定，論處上訴人等共同運輸第二級毒品罪
    刑（均想像競合犯懲治走私條例第2條第1項之私運管制物品
    進口罪；張彥瑋、白澍德、王兆恩各處有期徒刑1年6月、 2
    年、2 年）並依法宣告沒收之判決，駁回上訴人等在第二審
    之上訴。從形式上觀察，並無判決違法情形存在。
三、上訴人等上訴意旨略稱：
  ㈠張彥瑋部分
  1.原判決認為白澍德有刑法第59條之適用，張彥瑋及王兆恩則
    無。然原判決將張彥瑋與王兆恩併為論述，已先入為主認為
    2 人所涉情節等量重大。實則，王兆恩係本案之關鍵人物，
    張彥瑋則否；依犯罪情節，張彥瑋與白澍德應較相似，前者
    之主觀惡性及客觀情節均非重大，且積極配合偵辦，應比附
    白澍德，獲邀刑法第59條之寬典。原判決未於犯罪情狀上為
    全面考量，亦未說明其理由，逕認張彥瑋無上開規定之適用
    ，有違反經驗法則、比例原則，並有判決理由矛盾、認定事
    實與所採證據不相適合之違法。
  2.張彥瑋無前科，為國立大學畢業，對社會規範之認知並無重
    大偏離；本案之參與程度、情節及違法性均輕；且毒品被及
    時查獲，未造成個人及社會之危害；加以張彥瑋犯後坦承犯
    行、主動配合調查並供出共犯，現與母親同住，經濟條件不
    佳，不宜且無入監與社會隔離之必要。原判決未充分說明具
    體理由，而未為緩刑之宣告，於法有違。
  ㈡白澍德部分
  1.原審在無其他人佐證情形下，僅以白澍德之陳述認白澍德參
    與謀議，違反被告不自證己罪原則，於刑事訴訟法第156 條
    第2 項規定有違。且白澍德僅基於幫助之意思代為簽收包裹
    ，並未參與運輸毒品之構成要件行為，原審認白澍德係共同
    正犯，有認事用法之違誤。
  2.依白澍德獲案後於警詢及偵、審中之陳述，可知白澍德於民
    國109年6月24日之警詢時已供述扣案毒品流通過程中供給毒
    品嫌犯之具體資訊，足以補強檢警對於王兆恩之蒐證，而助
    於毒品之查獲，若認無毒品條例17條第1 項規定之適用，未
    免過苛。又白澍德於偵查中另供出張睿青涉案，並經檢察官
    起訴，原審為相反的認定，判決張睿青無罪，仍不因而影響
    白澍德關於毒品條例第17條第1項之適用。
  3.原審在刑罰決定之過程中已考量「查獲大麻淨重4 公斤數量
    非微」並據以評價白澍德犯罪輕重程度之刑罰；詎又於裁量
    刑罰輕重時據為標準，於禁止雙重危險原則有違。
  4.由白澍德之前科紀錄、國外大學畢業之教育程度、熱心公益
    之生活經驗及工作歷練，可知其主觀惡性非重；再審酌其生
    活狀況、品行、智識程度、犯後態度、年齡及個性等，亦可
    知再犯危險性低；特別是獲案後積極配合偵查並坦承犯行而
    知悔悟之犯後態度，現實上實無施以刑罰之必要，以暫不執
    行為當；且緩刑與否與行為態樣及情節是否重大無關。原審
    漏未審酌以上有利於白澍德之量刑因素，仍維持第一審判決
    ，未為公正之衡量，亦未體察法律規範目的，依比例原則及
    公平正義原則妥適裁量；其以白澍德之犯罪、惡性及所生危
    害，而未宣告緩刑，於法均屬有違。
  ㈢王兆恩部分：
  1.本案係因白澍德之慫恿而起，王兆恩雖居間聯絡但係基於被
    動狀態，且本案毒品已被查扣，危害有限，應有刑法第59條
    之適用，原審所持不適用之理由是否妥適而未違法，應可再
    酌。
  2.張睿青參與整個運毒過程之諸多事項，更自白其於討論毒品
    細節時在場，及參與收取毒品包裹及錄影之事。亦即張睿青
    係本案共犯，不僅有王兆恩之指述。原審關於張睿青無罪之
    判斷，有待斟酌；其認王兆恩供述張睿青部分不合毒品條例
    第17條第1項要件，是否妥適，亦請審酌是否違法。
四、惟查：
  ㈠原判決認上訴人等及馬來西亞籍之「TAN WEE SIANG 」（外
    號大林，現由臺灣臺北地方檢察署通緝中），於109年5月間
    ，使用原判決附表二、三、四之相關手機相互聯繫，共同謀
    議由「TAN WEE SIANG 」出資並聯繫加拿大之不詳人士，於
    加拿大訂購後，以郵寄包裹方式，自加拿大運輸（私運）大
    麻至我國國境。係以上訴人等之自白及相關之手機翻拍照片
    等，為其論據（見原判決第2、4頁）。並無僅以白澍德之自
    白，作為其參與謀議之認定依據之情形。白澍德關於此部分
    之上訴，未依卷內證據資料任意指摘，自有未合。其次，原
    審認白澍德係共同正犯，而非幫助犯，係以白澍德於本案所
    負責之毒品包裹之簽收，已非運輸毒品構成要件以外之行為
    ；且白澍德於偵查中坦承：109年5、6 月間曾與王兆恩、張
    彥瑋討論毒品包裹何時運抵、何時簽收等語，足見白澍德於
    謀議初即參與討論，非僅立於計畫外圍聽命行事之地位，難
    認係基於幫助他人之意思而參與犯罪（見原判決第5 頁）。
    核其論斷，與卷內證據，並無不符。且以郵件交寄作為運輸
    （私運）毒品之方式者，毒品包裹之簽收係完成毒品運輸（
    私運）之必要行為；原審併同白澍德於事前已參與運輸毒品
    之討論（謀議）之事實，認為白澍德非僅基於幫助之意思參
    與犯罪，而論以共同正犯，所為認定，自不能指為違法。
  ㈡原審認白澍德並無毒品條例第17條第1 項之適用，已詳述其
    理由，略以：白澍德雖於偵查中供出王兆恩及張睿青為共犯
    ，然張彥瑋於109年（以下所載日期均同）6月17日之警詢時
    已陳稱其受王兆恩之指示收取（毒品）包裹，法務部調查局
    人員（下稱調查人員）並因而查獲（拘提）王兆恩；且白澍
    德就張睿青是否參與，表示不知悉，況經法院調查結果，已
    認為不能證明張睿青犯罪而諭知無罪等語（見原判決第9、1
    1頁）。所為論斷，與卷內證據並無不合。亦即張彥瑋於6月
    17日之警詢時已明白表示：受王兆恩之指示收取包裹（即原
    判決附表一編號1 之毒品），王兆恩為其國中同學等語（見
    109年度偵字第17270號卷第21頁以下）。白澍德雖於6 月23
    日簽收另份包裹（即原判決附表一編號3 之毒品）時經調查
    人員當場逮捕並於次日之警詢時表示，係幫王兆恩簽收等語
    （見109年度偵字第17510號卷第31頁），王兆恩且係於8 月
    17日始經檢察官簽發拘票並於同月19日到案（見109 年度偵
    字第22978號卷第7頁拘票、第23頁以下筆錄）。然調查人員
    於白澍德供述前已因張彥瑋之陳述而知悉王兆恩涉案，張彥
    瑋且稱另有王兆恩之小弟「Jason」涉案（見109年度偵字第
    24732號卷第28頁以下）。白澍德更自承其為「Jason」（見
    109年度偵字第17510號卷第34頁筆錄）。足見原審認調查人
    員非因白澍德之陳述而查獲王兆恩，並無違誤。至於張睿青
    部分，王兆恩於8 月25日、31日警詢時指出張睿青（張瑞清
    ）涉案，後者並因此於9月22日經拘提到案（見109年度偵字
    第24731號卷第88頁，109年度偵字第22978號卷第242頁以下
    ，109年度偵字第26200號卷第7 頁拘票、第37頁以下筆錄）
    。對照白澍德之相關筆錄，可知其迨至9 月22日始供出張睿
    青其人，前此則僅有關於張睿青英文名「Ray 」之陳述（見
    原判決第19頁以下所援用之相關筆錄）。因此，縱認張睿青
    涉犯本案亦與白澍德之陳述無關。原判決關於此部分之認定
    亦無白澍德所指之違誤。
  ㈢張睿青係因王兆恩之前述指述而獲案，雖如前述。然原審以
    張睿青否認犯行，經綜合王兆恩、白澍德、張彥瑋之相關陳
    述後，認為張睿青雖知悉王兆恩、張彥瑋、白澍德等人有意
    運輸大麻入境，並於王兆恩等人討論時曾在場見聞，然依現
    存證據，不能認張睿青曾參與事前謀劃或有何參與，而諭知
    無罪（見原判決第15至24頁）。核其論斷，於證據法則無違
    。且原審以王兆恩已供出正犯「TAN WEE SIANG 」並因而查
    獲，認為合於毒品條例第17條第1 項之規定，並敘明張睿青
    之諭知無罪，不影響於王兆恩有前述減刑規定之適用等語（
    見原判決第10頁）。王兆恩上訴意旨指摘原審關於張睿青無
    罪之判斷有誤，而就其供出張睿青部分，指摘原判決否定毒
    品條例第17條第1 項之適用，於法有違等語，自非合法之上
    訴第三審理由。
  ㈣刑法第59條之適用，必其犯罪之情狀，在客觀上足以引起一
    般同情，認為即予宣告法定最低度刑期尤嫌過重者，始有適
    用餘地；且適用與否，係屬事實審法院得依職權自由裁量之
    事項，未依該規定減輕其刑，除有違法或濫用情事，自不得
    執為提起第三審上訴之理由。原判決認為張彥瑋及王兆恩均
    無刑法第59條之適用，已敘明其理由，略以：王兆恩於本案
    係串聯出資者與收受包裹者之關鍵人物，涉案情節非淺，運
    輸之大麻淨重達4 公斤餘，數量非輕；張彥瑋及王兆恩於本
    案行為時，客觀上並無何迫於貧病飢寒、誤蹈法網或不得已
    而為之顯可憫恕之處，其等經依毒品條例第17條第1項、第2
    項規定減輕其刑，並就其等犯行酌情而為刑罰之裁量後，已
    無情輕法重之憾等語（見原判決第12、13頁）。核其論斷、
    說明，並無濫用裁量權限之違法情形。張彥瑋、王兆恩就屬
    於原審職權適法行使之事項，依憑己意，再為爭執，難認係
    合法之上訴第三審理由。其次，刑法第74條之緩刑，旨在獎
    勵自新，須有認為以暫不執行刑罰為適當者，始得為緩刑之
    宣告；且是否宣告緩刑，屬法院得依職權自由裁量之事項，
    縱法院未宣告緩刑，亦不能任意指為違法。原判決就張彥瑋
    、白澍德提起第二審上訴關於應宣告緩刑之主張，認為無理
    由，已審酌相關情狀，詳予敘明（見原判決第24至27頁）。
    亦即就應否為緩刑之宣告，已予衡量，並無上訴意旨所指漏
    未審酌或裁量顯然失當之違法情形，自不能指為違法。張彥
    瑋、白澍德就屬於原審合法裁量且經明白說明之事項，再為
    指摘，於法亦有未合。
  ㈤刑之量定，屬為裁判之法院得依職權自由裁量之事項，如其
    量刑已以行為人之責任為基礎，並斟酌刑法第57條各款所列
    情狀，在法定刑度內，酌量科刑，無顯然失當或違反公平、
    比例及罪刑相當原則，亦無偏執一端致明顯失出失入情形，
    即不得指為違法。關於對白澍德之量刑，原審以第一審法院
    審酌白澍德之素行、知識程度、犯罪情節及參與程度、犯後
    態度、工作、生活及家庭情況等包含刑法第57條所定事項在
    內之一切情狀，在法定刑度範圍內，酌予科刑，係合法行使
    其量刑裁量權，於客觀上未逾越法定刑度，認為並無不當，
    而予維持，並敘明何以不能再減輕其刑之理由（見原判決第
    25至27頁）。核無白澍德上訴意旨所指有利量刑因子漏未審
    酌情形。其次，法院認為被告成立犯罪後，如另無法律規定
    之加重、減輕事由，應先擇定科以何種類之刑罰（即刑法第
    33條所定之主刑種類，下稱刑罰種類或主刑）後，再依刑法
    第57條之規定裁量其刑之輕重。又立法者常依刑事政策、犯
    罪之整體情況等諸多因素，決定刑罰法律之法定刑；同一處
    罰條文且常併存二種以上輕重不同之主刑供法院選擇。而犯
    罪之整體情狀既為立法者決定法定刑（含主刑及其範圍）之
    因素，犯罪行為之不法程度及其可罰性之高低，自係法院得
    依職權選擇刑罰種類及其範圍之重要基礎。因此，法院參酌
    被告犯罪行為之不法程度及其可罰性之高低選定刑罰種類後
    ，併以之為科刑輕重之因子，因均屬行使法律所授與之職權
    ，且層次不同，各有目的，更不致混淆，縱有重疊，仍與刑
    罰裁量重複評價之違法情形不同。按運輸第二級毒品者，處
    無期徒刑或7年以上有期徒刑，得併科新臺幣1千萬元以下之
    罰金（修正前毒品條例第4條第2項參照）。亦即犯該罪者，
    法律規定之主刑為無期徒刑或有期徒刑，且得併科罰金。本
    件原判決以本案運輸毒品之數量多寡作為選擇主刑種類之依
    據之一，並認科以有期徒刑為適當，且無併科罰金之必要；
    核其選定，並無濫用裁量權限情形；原判決縱併以本案運輸
    毒品之數量多寡作為量定有期徒刑輕重之考量因子，依前述
    說明，仍不能指為重複評價。白澍德上訴意旨3 之指摘，自
    非合法之上訴理由。
五、依上說明，本件上訴人等之上訴均違背法律上之程式，俱應
    予駁回。
據上論結，應依刑事訴訟法第395條前段，判決如主文。
中    華    民    國   111    年    8     月    11    日
                  刑事第四庭審判長法  官  林  立  華  
                                  法  官  謝  靜  恒  
                                  法  官  王  敏  慧  
                                  法  官  李  麗  珠  
                                  法  官  林  瑞  斌  
本件正本證明與原本無異
                                  書記官
中    華    民    國   111    年    8     月    16    日